ACORDAO-COMPLETO-2430280

ACÓRDÃO 10845/2020 ATA 34/2020 - PRIMEIRA CÂMARA

VISTOS, relatados e discutidos estes autos de embargos de declaração opostos pelo responsável João Braga Dias, ex-prefeito de Amaturá/AM, em face do Acórdão 8523/2020-TCU-Primeira Câmara;
ACORDAM os ministros do Tribunal de Contas da União, reunidos em sessão da 1ª Câmara, diante das razões expostas pelo relator, em:
9.1. conhecer dos embargos de declaração, com fundamento nos arts. 32 e 33 da Lei 8.443/1992, para, no mérito, rejeitá-los;
9.2. dar ciência desta deliberação ao embargante.

Embargos de declaração contra decisão que não conheceu de recurso de reconsideração.

Primeira Câmara

Municipal de Amaturá - AM.

3. Recorrente: João Braga Dias (XXX.476.352-XX).

13.1. Ministros presentes: Walton Alencar Rodrigues (Presidente), Benjamin Zymler e Vital do Rêgo (Relator).
13.2. Ministros-Substitutos presentes: Augusto Sherman Cavalcanti e Weder de Oliveira.

ACORDAO-COMPLETO-2438822

Acórdão de Relação 2978/2020 - Plenário

Acórdão de Relação

JOÃO BRAGA DIAS

VITAL DO RÊGO

Ministro Vital do Rêgo.

João Braga Dias, ex-prefeito de Amaturá/AM, opôs embargos de declaração em face do Acórdão 8523/2020-TCU-Primeira Câmara, que não conheceu o recurso de reconsideração por ele interposto contra o Acórdão 13951/2019-TCU-Primeira Câmara, que julgou irregulares suas contas e o condenou ao pagamento do débito apurado e da multa que lhe foi aplicada.
O não conhecimento do recurso deveu-se à constatação de sua intempestividade e da ausência de fatos novos a justificar a aplicação da regra de exceção prevista no art. 285, § 2º, do Regimento Interno/TCU.
O embargante argumentou que, ante a sua revelia à época da prolação do acórdão originário, trouxe aos autos, no referido recurso de reconsideração, fatos novos que autorizariam o recebimento do recurso, quais sejam, a alegação de cerceamento de defesa, a comprovação da legalidade das despesas, por meio de documentação não integrante dos autos, e a cópia integral do processo de pagamento, incluindo nota de empenho, ordem de fornecimento, nota de liquidação, nota fiscal e transferência bancária.
Sustentou o embargante a existência de omissão no julgado que deixou de considerar sua alegação de cerceamento de defesa, caracterizado pela falta de abertura de prazo para que o embargante pudesse contraditar a defesa apresentada pelos demais responsáveis, que imputaram a ele a responsabilidade pelos fatos narrados na tomada de contas especial específica.
Apontou, ainda, omissão no julgado que não teria considerado, como fato novo, a documentação acostada pelo embargante, em sede recursal, com o fim específico de comprovar a regular aplicação dos recursos.
Por fim, destacou a existência de contradição no relatório do Denasus que apontou a não comprovação da realização dos gastos e, ao mesmo tempo, concluiu que, no mesmo período, teriam sido disponibilizados pelo gestor os comprovantes de gastos específicos.
	É o relatório.

Renata Andrea Cabral Pestana Vieira (OAB/AM 3149).

Não atuou.

EMBARGOS DE DECLARAÇÃO. INEXISTÊNCIA DOS VÍCIOS APONTADOS. REJEIÇÃO.

TOMADA DE CONTAS ESPECIAL (TCE)

não atuou.

Em exame, embargos de declaração opostos pelo responsável João Braga Dias, ex-prefeito de Amaturá/AM, em face do Acórdão 8523/2020-TCU-Primeira Câmara, que não conheceu do recurso de reconsideração por ele interposto contra o Acórdão 13951/2019-TCU-Primeira Câmara, que julgou irregulares suas contas e o condenou ao pagamento do débito apurado e da multa que lhe foi aplicada.
A condenação, proferida em processo de tomada de contas especial (TCE) , decorreu da ausência da comprovação da regular aplicação dos recursos do Sistema Único de Saúde repassados na modalidade fundo a fundo à municipalidade, no exercício de 2011, e destinados à assistência, apoio diagnóstico e terapêutico à população indígena prestados pelos estabelecimentos de saúde em nível ambulatorial e hospitalar.
Segundo instrução da unidade técnica (peça 63) , que integrou o relatório do acórdão originário e que foi acolhida pelo relator a quo, a afirmação de que tais recursos teriam sido utilizados na aquisição de canoas e motores do tipo rabeta, conquanto comprovadas essas despesas documentalmente, não tem o condão de comprovar a aplicação dos recursos do exercício de 2011, tratados naquela tomada de contas especial.
Isso porque as aquisições mencionadas ocorreram no exercício de 2015, não havendo documentos que possibilitem relacionar os recursos auditados em 2011 com as despesas realizadas anos depois. Por conseguinte, restou comprometida a comprovação do nexo de causalidade entre as despesas apontadas e os recursos disponibilizados ao município em 2011.
O embargante apontou o não enfrentamento das questões abaixo relacionadas como omissões no acórdão embargado:
caracterização de cerceamento de defesa, já que não foi aberto prazo para a apresentação de contrarrazões das defesas apresentadas pelos demais responsáveis, que apontaram o embargante como único responsável pelo dano apurado nos autos; e
ausência de análise da documentação apresentada pelo embargante e que comprovaria a aplicação dos recursos questionados.
O embargante alegou, ainda, contradição do relatório do Denasus, que ora apontou para a ausência de comprovação da realização dos gastos, ora concluiu pela disponibilização dos comprovantes de gastos do mesmo período.
Feita esta breve introdução, passo a decidir.
Desde já, entendo que os embargos podem ser conhecidos, por atenderem aos requisitos de admissibilidade, mas não merecem ser acolhidos, uma vez que não se encontram presentes os vícios apontados no julgado recorrido.
Nos termos da jurisprudência desta Corte de Contas, os embargos de declaração servem para corrigir, dentre outras falhas, a omissão, assim entendida como questão levantada pela parte e não solucionada no julgado, bem como assuntos de ordem pública, que deveriam ter sido resolvidos de ofício.
O embargante alegou a existência de cerceamento de defesa. Conforme consignado no voto embargado, o Ofício de citação 2209/2018-TCU/Secex-TCE (peça 21) foi encaminhado ao endereço do embargante constante do instrumento de procuração (peça 94) e recebido por ele pessoalmente, de acordo com o AR à peça 24, o que comprova a regularidade da citação.
A opção por não apresentar defesa ou não acompanhar o feito, ainda que por ação involuntária, como afirmou o embargante, não autoriza o reconhecimento de cerceamento de defesa, já que foi o responsável devidamente intimado, conforme esclarecido no acórdão embargado.
A processualística dos processos de controle externo não prevê a abertura de prazo para as contrarrazões das alegações apresentadas pelas partes, mas autoriza os responsáveis a apresentarem argumentos e comprovações que entenderem pertinentes à defesa de seus interesses ou à elucidação de fatos. Tal atuação, entretanto, depende da iniciativa das partes, o que não ocorreu no caso concreto, em que o embargante, conquanto devidamente notificado, deixou de apresentar sua defesa ou acompanhar o desenrolar das apurações levadas a efeito na tomada de contas especial respectiva.
Também não podem ser considerados como fato novo, a justificarem o recebimento do recurso intempestivo, os documentos apresentados no recurso de reconsideração pelo embargante, uma vez que, juntados pelos demais responsáveis em etapas processuais pretéritas, já se encontravam nos autos e já teriam sido objeto de análise por parte desta Corte de Contas, que não os considerou suficientes para a comprovação da regular aplicação dos recursos em exame.
Tal questão foi devidamente abordada pelo acórdão embargado, que apontou para a inexistência de documentos ou acontecimentos apresentados pelo então recorrente, cujo conhecimento se daria posteriormente à decisão recorrida.
Por esses motivos, não há que se falar de omissão no julgado embargado.
Segundo a jurisprudência deste Tribunal, a contradição a ensejar embargos de declaração deve ser interna ao julgado. Assim, não merece acolhida a alegação de contradição fundada na argumentação de que o relatório do Denasus seria contraditório. Da mesma forma, tal argumento não pode ser acolhido como fato novo, como pretende o embargante, visto ser preexistente ao acórdão originário. 
Dessa forma, não havendo qualquer vício a ser sanado, impõe-se a rejeição dos embargos ora em apreciação.
	Diante do exposto, VOTO para que seja adotada a minuta de acórdão que ora trago ao exame deste colegiado.
TCU, Sala das Sessões Ministro Luciano Brandão Alves de Souza, em 29 de setembro de 2020.
Ministro VITAL DO RÊGO 
Relator